臺灣高等法院臺南分院刑事判決　　　99年度上訴字第1070號
上　訴　人　臺灣臺南地方法院檢察署檢察官
被　　　告　楊世強
被　　　告　倪嘉玲
被　　　告　楊世彬
上列上訴人因被告偽造文書等案件，不服臺灣台南地方法院98年
度訴字第64號、易字第636號中華民國99年9月16日第一審判決（
起訴案號：臺灣台南地方法院檢察署96年度偵緝字第815、1375
號，追加起訴案號：96年度偵緝字第1612號），提起上訴，本院
判決如下：
    主  文
上訴駁回。
    事  實
一、楊世強與倪嘉玲為夫妻關係，楊世強係明昆企業股份有限公
    司（下稱明昆公司）及勝裕鈕釦有限公司（下稱勝裕公司，
    登記負責人為楊世強之弟楊世彬）之實際負責人，倪嘉玲則
    負責上開二間公司之會計及人事職務，其二人於民國95年11
    月18日晚間某時，明知明昆及勝裕公司之營運已陷於困境，
    且在外積欠相當金額之債務，已無清償能力，並計畫於95年
    11月20日舉家搬遷以躲避債務，竟共同意圖為自己不法所有
    之犯意聯絡，推由楊世強前往位於臺南市○○路○段210號之
    宗俊企業有限公司（下稱宗俊公司），佯稱公司週轉需要資
    金，向宗俊公司之負責人王俊仁借款新臺幣（下同）130萬
    元，並持發票人勝裕公司、發票日95年11月28日、付款人合
    作金庫銀行北臺南分行、面額分別為65萬1千元及66萬8千元
    之支票2紙以為擔保，致王俊仁信以為真陷於錯誤，而如數
    交付同額之支票。嗣楊世強、倪嘉玲向王俊仁詐得130萬元
    支票並予以兌現後，隨即於95年11月20日舉家搬遷，逃匿無
    蹤，王俊仁始知受騙。
二、案經王俊仁訴由臺南市警察局第二分局報請臺灣臺南地方法
    院檢察署檢察官偵查起訴。
    理  由
甲、程序方面（證據能力部分）：
    本件卷附之供述及非供述證據，被告三人於本院準備程序及
    審理中，均表示同意有證據能力（見本院卷第106頁背面、
    第130頁），且本院審酌各該證據作成之情況，並無程序違
    法或有何意思不自由情形，復經原審及本院於審判期日就上
    開證據依法進行提示、調查、辯論，且與本案待證事實間復
    具有相當之關聯性，以之為本案證據並無不當，自得採為本
    件認定事實之基礎，故依刑事訴訟法第159條之5第1項規定
    ，認有證據能力。
乙、實體部分：
壹、有罪部分：
一、上開犯罪事實，訊據被告楊世強、倪嘉玲二人供承不諱，並
    經證人王俊仁分別於警詢及原審審理中證述明確（見警卷第
    72頁、原審卷一第73-87頁、第194-195頁）及在被告楊世強
    住處從事多年煮飯工作之證人郭李文鳳於原審審理中證述明
    確（見原審卷二第144頁反面-146頁反面），且互核相符，
    復有被告楊世強所交付發票人為勝裕公司、發票日95年11月
    28日、付款人合作金庫銀行北臺南分行、面額分別為65萬1
    千元及66萬8千元之支票及退票理由單各二紙在卷可資佐證
    （見警卷第82-83頁），堪信屬實。次查：(一)證人王俊仁於
    原審具結證稱：95年11月18日伊還借被告楊世強130萬元，
    這是伊借給被告楊世強的最後一筆款項，最後這一筆是最惡
    劣的；95年11月20日早上11點伊公司的業務到他們工廠去，
    發現已經人去樓空，被告楊世強很惡劣的一點是他95年11月
    18日帶他父母來向伊借這一筆款項，他說有這一筆款項他就
    可以過關了，然後隔一個週末，他星期一中午就跑了，伊實
    在無法釋懷等語（見原審卷一第77-79頁、第83頁）。(二)被
    告楊世強、倪嘉玲於原審審理中均不否認明昆及勝裕公司均
    營業至95年11月18日，及渠等於95年11月20日即舉家搬遷等
    情（見原審卷一第201頁），而觀諸被告楊世強向證人王俊
    仁借款之時間乃95年11月18日晚間，已如前述，則身為明昆
    公司實際負責人之被告楊世強，及身為明昆及勝裕公司會計
    之被告倪嘉玲，於被告楊世強前往向證人王俊仁借款之時，
    自不可能不知道明昆及勝裕公司已無法繼續經營，詎被告楊
    世強仍以公司週轉需要現金為由向證人王俊仁借款，甚至向
    證人王俊仁表示只要證人王俊仁出借該筆款項，明昆及勝裕
    公司即可過關云云，被告楊世強、倪嘉玲二人所為自已足以
    誤導證人王俊仁對於債信風險之判斷。(三)復參以證人張秀婷
    於偵查中亦證述：95年11月17日，被告楊世強之妻倪嘉玲約
    伊在臺南市○○路邊茶坊，拿一張27萬元明昆公司的支票給
    伊，當天是星期五下午四點多，伊沒有辦法提示，95年11月
    20日他們夫妻就跑路了，且伊之前借給倪嘉玲的錢早就到期
    了，倪嘉玲對伊說他們有錢進來，叫伊95年11月20日去提示
    等語（見偵查卷一第186頁），並於原審審理中證述：倪嘉
    玲星期五（即95年11月17日）跟伊說95年11月21日美金進來
    就可以還伊了等語（見原審卷一第47頁），則由被告倪嘉玲
    早在95年11月17日即曾央求證人張秀婷延至95年11月20日再
    去提示支票，然被告楊世強、倪嘉玲二人於95年11月20日卻
    舉家搬遷等情，亦足徵被告楊世強、倪嘉玲於95年11月18日
    晚間，推由被告楊世強向證人王俊仁借款時，確實已無清償
    債務之意，其二人並計畫在借得款項後，隨即舉家搬遷，另
    被告倪嘉玲明知上情，仍交付由其保管之勝裕公司支票及大
    小章，供被告楊世強前往向證人王俊仁借款，足認被告楊世
    強、倪嘉玲二人向證人王俊仁借款時，主觀上確有共同不法
    所有之詐欺故意甚明。從而，本件事證明確，被告楊世強、
    倪嘉玲二人詐欺取財之犯行，洵堪認定，自應依法論科。
二、核被告楊世強、倪嘉玲所為，均係犯刑法第339條第1項之詐
    欺取財罪。被告楊世強、倪嘉玲就上開犯行，有犯意聯絡及
    行為分擔，應論以共同正犯。
三、原審以被告罪證明確，適用刑法第28條、第339條第1項、第
    41條第1項前段，中華民國九十六年罪犯減刑條例第2條第1
    項第3款、第5條、第7條、第9條，刑法施行法第1條之1第1
    項、第2項前段，並審酌被告楊世強、倪嘉玲均明知明昆及
    勝裕公司之營運已陷於困境，且在外積欠相當之債務，已無
    清償能力，並計畫舉家搬遷以躲避債務，竟仍佯以公司週轉
    需要現金，向告訴人王俊仁詐取財物，且犯後均否認犯行，
    復未能與告訴人王俊仁達成和解（原審判決後，被告二人均
    未提起上訴，且於本院審理時亦均已坦認犯行，並於檢察官
    上訴後於99年12月7日與告訴人王俊仁達成和解，分期清償
    債務，有原審法院和解筆錄一份附卷可稽，詳本院卷第58頁
    ），取得告訴人王俊仁之原諒，難認有悔意，並考量其二人
    之智識程度、家庭經濟狀況、犯罪所得金額、參與犯罪之程
    度等一切情狀，分別量處被告楊世強有期徒刑1年，被告倪
    嘉玲有期徒刑5月，並諭知易科罰金之折算標準。又被告楊
    世強、倪嘉玲二人犯罪之時間均在96年4月24日以前，所宣
    告之刑並未逾1年6月，且被告楊世強係於96年4月20日經臺
    灣臺南地方法院檢察署發佈通緝，而於96年5月14日自行到
    案，有報告書及臺灣臺南地方法院檢察署通緝書及撤銷通緝
    書各一件在卷可按（見偵查卷一第1頁及第11頁），應依中
    華民國96年罪犯減刑條例第2條第1項第3款之規定，減其宣
    告刑二分之一為有期徒刑6月，並依同條例第9條規定，諭知
    易科罰金之折算標準。至被告倪嘉玲雖經同署於同日發佈通
    緝，惟至96年7月24日始經緝獲歸案，有臺灣臺南地方法院
    檢察署通緝書、撤銷通緝書及臺南市警察局第六分局通緝案
    件報告書各一件附卷可稽（詳偵查卷二第1頁），依中華民
    國96年罪犯減刑條例第5條規定，自不得依該條例規定予以
    減刑。認事用法，核無不合，量刑亦堪認妥適。檢察官上訴
    意旨認被告楊世強、倪嘉玲二人之實際獲利金額絕非僅130
    萬元，且迄今未與告訴人王俊仁和解，原審此部分量刑過輕
    ，而指摘原判決，尚非有理由，應予駁回。
貳、無罪及不另為無罪之諭知部分：
一、公訴及追加起訴意旨另以：
  (一)被告倪嘉玲於95年2、3月間招集民間互助會（會期自95年3
    月5日至96年10月5日、每月1會、會款2萬元、會員計20人）
    。詎被告倪嘉玲基於行使偽造文書之犯意，明知案外人吳璨
    因並未加入其所招集之民間互助會，竟將「吳璨因」姓名列
    為互助會會員、製成內容不實之「互助會會員名單」二份，
    持以行使，而分別交給互助會會員史函玉及曾曉鳳二人收執
    ，足生損害於吳璨因及參加上開「民間互助會」會員之權益
    。因認被告倪嘉玲此部分涉犯刑法第216條、第210條之行使
    偽造私文書罪嫌云云。
  (二)被告楊世強、倪嘉玲乃夫妻關係，其二人明知自94年7月間
    起，明昆公司營運已陷入經濟困境，欠缺債務清償能力，竟
    基於意圖為自己不法所有之概括犯意聯絡，由被告倪嘉玲或
    被告楊世強出面，向如附表所示被害人王俊仁、蔡家榛（原
    名蔡淑惠）、張秀婷、郭素珍等人，分別佯稱如附表所示「
    支票、本票調借」、「借現金（匯款）」、「拖欠互助會款
    」等語，致如附表所示之被害人王俊仁、蔡家榛、張秀婷、
    郭素珍等人陷於錯誤，而交付如附表所列之款項，詎票據兌
    付期日或債務清償期屆至後，被告楊世強、倪嘉玲二人無法
    如期償付如附表所列之債務；且被告楊世強、倪嘉玲更於95
    年11月10日辦理離婚，同年月20日舉家搬遷進行逃亡，如附
    表所示之被害人王俊仁、蔡家榛、張秀婷、郭素珍等人始知
    受騙。因認被告楊世強、倪嘉玲此部分均涉犯刑法第339條
    第1項之詐欺取財罪嫌云云。
  (三)被告楊世彬明知其與兄嫂即被告楊世強、倪嘉玲所共同經營
    之勝裕公司等家族企業自94年間起即陷入財務危機，進而四
    處借貸，以債養債，迄至95年11月間，債務總額已逾2000萬
    元，短期內到期債務亦達500萬元以上，已無力清償，竟共
    同意圖為自己不法所有之犯意聯絡，經被告楊世彬同意開立
    支票後，由被告倪嘉玲取出其所保管之勝裕公司及被告楊世
    彬印章，加蓋上開二印章之印文於發票人欄位，開立票載發
    票日為95年11月28日，付款人為合作金庫銀行北臺南分行，
    支票號碼分別為ＥＷ0000000號（面額65萬1千元）及ＥＷ00
    00000號（面額66萬8千元）之支票共二紙，由被告楊世強持
    該二紙支票於95年11月18日晚間不詳時間前往位於臺南市○
    ○路○段210號之宗俊公司，向夙有生意往來之該公司負責人
    王俊仁佯稱商借130萬元，且提出上開二紙支票為擔保，並
    承諾於同年月20日返還，被害人王俊仁因而陷於錯誤，遂交
    付被告楊世強上開金額。詎料被告楊世彬、楊世強及倪嘉玲
    等人於95年11月20日即搬家逃匿無蹤，致被害人王俊仁求償
    無門，始知受騙。因認被告楊世彬亦與被告楊世強、倪嘉玲
    二人共同涉犯刑法第339條第1項之詐欺取財罪嫌云云（被告
    楊世強、倪嘉玲此部分所犯共同詐欺犯行，業經本院論罪科
    刑如前）。
二、按犯罪事實應依證據認定之，無證據不得認定犯罪事實；不
    能證明被告犯罪者，應諭知無罪之判決，刑事訴訟法第一百
    五十四條第二項、第三百零一條第一項分別定有明文。又事
    實之認定，應憑證據，如未能發現相當證據，或證據不足以
    證明，自不能以推測或擬制之方法，以為裁判基礎（最高法
    院40年臺上字第86號判例意旨參照）。且認定犯罪事實所憑
    之證據，雖不以直接證據為限，間接證據亦包括在內，然而
    無論直接證據或間接證據，其為訴訟上之證明，須於通常一
    般之人均不致有所懷疑，而得確信其為真實之程度者，始得
    據為有罪之認定，倘其證明尚未達到此一程度，而有合理之
    懷疑存在，無從使事實審法院得有罪之確信時，即應由法院
    為諭知被告無罪之判決（最高法院76年臺上字第4986號判例
    意旨參照）。又刑事訴訟法第161條第1項規定：檢察官就被
    告犯罪事實，應負舉證責任，並指出證明之方法。因此，檢
    察官對於起訴之犯罪事實，應負提出證據及說服之實質舉證
    責任。倘其所提出之證據，不足為被告有罪之積極證明，或
    其指出證明之方法，無從說服法院以形成被告有罪之心證，
    基於無罪推定之原則，自應為被告無罪判決之諭知（最高法
    院92年臺上字第128號判例意旨參照）。再按刑法第339條第
    1項詐欺取財罪之成立，以意圖為自己或第三人不法所有，
    以詐術使人將本人或第三人之物交付為要件。所謂以詐術使
    人交付，必須被詐欺人因其詐術而陷於錯誤，若其所用方法
    ，不能認為詐術，亦不致使人陷於錯誤，即不構成該罪（最
    高法院46年臺上字第260號判例意旨參照）。
三、公訴及追加起訴意旨認被告楊世強、倪嘉玲、楊世彬共同涉
    犯刑法第339條第1項之詐欺取財罪嫌，及被告倪嘉玲另涉犯
    刑法第216條、第210條之行使偽造私文書罪嫌，無非係以證
    人即被害人王俊仁、蔡家榛、郭素珍、張秀婷、史函玉、曾
    曉鳳、吳璨因等人之證述，及卷附之借款票據、退票理由單
    、匯款資料及被告倪嘉玲所偽造之互助會會員名單為其主要
    論據。訊據被告倪嘉玲固坦承有前揭行使偽造私文書之犯行
    ；另被告楊世強、倪嘉玲固均坦承有持明昆或勝裕公司之支
    票向如附表所示被害人王俊仁、蔡家榛、張秀婷、郭素珍等
    人借款一事，被告楊世彬亦不否認確有同意被告楊世強持勝
    裕公司之支票向被害人王俊仁借款等情，惟均否認有何詐欺
    之犯行，被告楊世強、倪嘉玲辯稱：渠等確有向被害人王俊
    仁、蔡家榛、張秀婷、郭素珍等人借錢，但並不是用詐欺方
    式借得等語；被告楊世彬則辯稱：勝裕公司是家族企業，公
    司財務都是由被告楊世強及倪嘉玲處理，伊是負責生產業務
    ，且勝裕公司的支票及印章也都是交由被告倪嘉玲保管。公
    司原來由我父親經營很久，後來又成立另一家公司，並以我
    為負責人，讓我們二兄弟各有一家公司等語。
四、經查：
  (一)被告倪嘉玲被訴行使偽造私文書部分：
    按刑法第二百十條之偽造私文書罪，以【無製作權人】而捏
    造他人名義製作該文書為構成要件，如行為人對於此種文書
    本有製作權，縱令其製作之內容虛偽，亦難論以該條之罪。
    又我國民間互助會，係由會首招募會員參加而成立，並由會
    首製作會單（互助會簿），記載會員姓名及相關事項，交由
    會員收執以為憑信，會單上所列會員姓名，僅在識別會員為
    何人，而非表示會員本人簽名之意思，尚與所謂之署押有間
    ，故會首在其有權製作之會單（互助會簿）上縱有虛列他人
    姓名為會員，乃屬內容不實，並非冒用他人名義製作，不能
    論以刑法第210條之偽造私文書罪（最高法院92年臺上字第7
    219號判決意旨參照）。則依據上開判決意旨，縱被告倪嘉
    玲確有公訴意旨所指在其所招集之民間互助會會員名單上虛
    列「吳璨因」姓名之行為，惟被告倪嘉玲既為上開互助會之
    會首，其就系爭互助會之會員名單而言，即難謂為無製作權
    之人，其所製作之互助會會員名單內容縱有不實，仍無刑法
    偽造私文書罪之適用。此外，本院復查無其他積極證據足認
    被告倪嘉玲有何行使偽造私文書之犯行，揆諸前開規定及判
    例意旨所示，既不能證明被告倪嘉玲此部分犯罪，自應為被
    告倪嘉玲無罪判決之諭知。
  (二)被告楊世強、倪嘉玲被訴如附表所示之共同詐欺犯行部分：
  (1)被告楊世強、倪嘉玲二人確有於附表所示時間，以附表所載
    之理由，分別由被告楊世強或倪嘉玲出面向被害人王俊仁、
    蔡家榛、張秀婷、郭素珍等人借款或收取互助會款，詎債務
    清償期屆至後，被告楊世強、倪嘉玲均未如期清償，且於95
    年11月20日舉家搬遷，逃匿無蹤等情，業據證人即被害人王
    俊仁、蔡家榛、張秀婷、郭素珍等人證述甚詳，復有支票、
    匯款申請書及退票理由單等附卷可稽。
  (2)證人王俊仁於原審審理時證稱：伊跟被告楊世強的父母親有
    生意往來關係，95年10月30日及同年11月13日，被告楊世強
    等人以業務上需要現金週轉為由至宗俊公司向伊借款，伊基
    於與被告楊世強父母間的情誼，且與被告楊世強有生意上的
    往來，基於幫忙的立場而分別借貸162萬元及113萬元予被告
    楊世強；借款時伊對明昆公司的業務狀況不是很了解，也不
    清楚當時明昆公司還有跟其他人借款等語（見原審卷一第73
    -86頁）。是依證人王俊仁上揭證述，可知其於95年10月30
    日及同年11月13日借款予被告楊世強週轉時，並未去瞭解被
    告楊世強或明昆、勝裕公司當時之經營狀況，其之所以願意
    借款與被告楊世強之原因，實係基於其與被告楊世強父母親
    之交情，亦即證人王俊仁並非因遭被告楊世強等人以公司週
    轉之事由詐騙，始出借款項予被告楊世強等人至明。何況公
    訴人並未舉證證明被告楊世強、倪嘉玲二人於95年11月13日
    之前，即無繼續經營明昆及勝裕公司之意，則在無其他證據
    佐證下，自無從遽認被告楊世強、倪嘉玲於如附表編號1、2
    所示時間向證人王俊仁借款時表示借款之目的係欲作為公司
    週轉之用，有何與事實不符之處。
  (3)再觀諸證人蔡家榛於原審審理時證述：被告楊世強、倪嘉玲
    是透過徐敏雄向伊借錢，當時伊與被告楊世強、倪嘉玲互動
    過一段時間，也常常去他們公司，覺得是營運正常的公司，
    最初是被告楊世強去向伊借錢，後來被告倪嘉玲也有來找伊
    ，他們二人向伊借款時向伊表示他們公司生意還不錯，但是
    國外應該要付給他們的貨款還沒有到，所以需要現金週轉；
    伊去明昆公司時，也看到真的是日夜不斷的運轉，員工都很
    忙碌，覺得是很正常的一間公司，所以當他們說需要現金週
    轉時，伊才會借他們等語（見原審卷一第59-72頁）；另證
    人張秀婷於原審審理中亦證述：伊與被告楊世強、倪嘉玲認
    識約5、6年，伊曾於95年5月19日借給被告倪嘉玲30萬元，
    當時她說他們公司的美金要下週才會進來，因為美金和臺幣
    匯進匯出有時間差，問伊是否可以借錢讓她調度一些時間，
    被告倪嘉玲有開他們公司的支票給伊作為擔保，當時伊是基
    於朋友情誼才借錢給她，且伊認為公司行號調度資金很正常
    ；至於被告倪嘉玲積欠伊的會款並不是伊想要借給她，而是
    被告倪嘉玲未將會款交付給伊；被告倪嘉玲向伊借錢時，被
    告楊世強曾說他們歸仁有一塊土地要拿出來設定作擔保，伊
    覺得有一點麻煩，就跟他說不用；被告楊世強當時是希望伊
    可以向家人借更多的錢來借他，但是因為伊能力不及，所以
    只拿身上的錢借給他；被告楊世強、倪嘉玲之前也有向伊借
    過錢，但是沒兌現的就是如附表所示的那幾筆，有兌現的部
    分應該有超過100萬元等語（見原審卷一第41-72頁）；及證
    人郭素珍於原審審理中證述：伊從高中就認識被告倪嘉玲，
    印象中大概從92、93年間起開始借款給被告倪嘉玲週轉；被
    告楊世強沒有跟伊借過錢，都是被告倪嘉玲出面借的，被告
    倪嘉玲都是說公司要買材料錢不夠，希望伊借錢給她週轉，
    每次約定的還款時間都不一定；伊偶爾會到被告倪嘉玲家走
    動，當時明昆公司的經營狀況正常，沒有異狀，直到95年11
    月20日被告倪嘉玲不見當天，伊打電話都聯絡不上被告倪嘉
    玲才知道她跟很多朋友借錢等語（見原審卷一第108-127頁
    ），亦可知證人蔡家榛、張秀婷、郭素珍等人借款予被告楊
    世強、倪嘉玲之時間，均在95年9月14日以前，另如附表編
    號14及15所示債務，更非屬借款，而是被告倪嘉玲無法如期
    給付之互助會會款，且其等於上述時間均仍有在明昆及勝裕
    公司走動出入，而當時明昆及勝裕公司營運正常，並未發現
    有任何異狀。
  (4)復按民事債務當事人間，若有未依債務本旨履行給付之情形
    ，在一般社會經驗而言，原因非一；其因不可歸責之事由無
    法給付，或因合法得對抗他造主張抗辯而拒絕給付，甚至債
    之關係成立後，始行惡意遲延給付，皆有可能，非必出於自
    始無意給付之詐欺犯罪一端；又刑事被告依法不負自證無罪
    之義務，故在別無積極證據之情形下，自難違反刑事訴訟法
    第154條第2項之規定，以被告單純債務不履行之狀態，推定
    被告自始即有不法所有之意圖而施用詐術。查本件由證人王
    俊仁、蔡家榛、張秀婷、郭素珍等人前揭證詞可知，其等與
    被告楊世強、倪嘉玲【均有一定之認識及交情，且亦非首次
    借款予被告楊世強、倪嘉玲】，綜上足認證人王俊仁、蔡淑
    惠、張秀婷、郭素珍等人均係基於被告楊世強、倪嘉玲經營
    明昆及勝裕公司，公司營運正常，且之前債信良好，信任被
    告楊世強、倪嘉玲應有兌現支票及本票之能力及意願之考慮
    ，始決意借款予被告楊世強、倪嘉玲，則證人王俊仁、蔡家
    榛、張秀婷、郭素珍等人出借金錢予被告楊世強、倪嘉玲之
    決定，既係基於信賴被告楊世強、倪嘉玲過去之信用事實而
    為，顯係評估過受償風險後所為之決定，且觀諸證人王俊仁
    、蔡家榛、張秀婷、郭素珍等人所陳，被告楊世強、倪嘉玲
    向其等陸續借用如附表所示款項，並分別簽立本票或支票作
    為擔保時，並無使證人王俊仁、蔡家榛、張秀婷、郭素珍等
    人陷於錯誤之具體作為，是自不得因事後被告楊世強、倪嘉
    玲無法清償債務，而逕以系爭本票及支票不獲兌現之客觀事
    實，推認被告楊世強、倪嘉玲之單純借款及簽發本票、支票
    行為係行使詐術，致證人王俊仁、蔡家榛、張秀婷、郭素珍
    等人因而陷於錯誤並交付財物。再者，一般公司之資金難免
    會有出現困窘之時，而當公司資金週轉出現問題時，亦常以
    舉債之方式救急，是被告楊世強於偵查中陳稱：渠等為了要
    讓公司經營下去，所以明知道償債能力有問題，但還是想讓
    公司可以艱困經營支撐過去，所以才勉強舉債渡日，最後才
    造成公司倒閉等語（見偵查卷一第281頁），尚未全然悖離
    社會交易常情，是縱認被告楊世強、倪嘉玲向證人王俊仁、
    蔡家榛、張秀婷、郭素珍等人借款時，財務狀況已陷於困頓
    ，在無其他積極證據證明被告楊世強、倪嘉玲有何施用詐術
    而誤導債權人對於債信風險判斷之情形下，自不能單以債務
    人事後有債信違反之客觀事態，推定被告楊世強、倪嘉玲自
    始即具不返還借款之詐欺犯意。至於被告倪嘉玲無法如期給
    付附表編號14、15所示之互助會會款一節，亦純係事後債務
    不履行之問題，自不能據此情反推，倒果為因而認被告倪嘉
    玲在招集互助會之初，即具有詐欺之犯意，至為灼然。
  (5)綜上所述，本件依調查上開證據結果，尚不足以證明被告楊
    世強、倪嘉玲二人有基於不法所有意圖，施用何詐術使被害
    人王俊仁、蔡家榛、張秀婷、郭素珍等人陷於錯誤而交付如
    附表所示財物之事實。至被告楊世強、倪嘉玲與被害人王俊
    仁、蔡家榛、張秀婷、郭素珍等人之債務關係，應屬民事債
    務糾葛（原審判決後，於本院審理中被告楊世強、倪嘉玲與
    被害人王俊仁、蔡家榛、張秀婷等人已達成和解，分期清償
    債務，有原審法院和解筆錄一份、公證書及和解書各二份附
    卷可稽，詳本院卷第58-61頁），尚不能以被告楊世強、倪
    嘉玲二人並未依約履行債務即遽以詐欺刑罰相繩。是被告楊
    世強、倪嘉玲二人前開所辯，尚堪採信。此外，復查無其他
    積極證據足資證明被告楊世強、倪嘉玲涉有此部分詐欺犯行
    ，依前開法律規定及判例意旨，不能證明被告楊世強、倪嘉
    玲二人此部分詐欺犯行，惟公訴人認此部分，與前開論罪科
    刑部分有集合犯之實質上一罪之關係，爰就被告楊世強、倪
    嘉玲被訴此部分犯行，均不另為無罪之諭知，併此敘明。
  (6)至於檢察官上訴理由書稱：告訴人張秀婷之會款遭被告倪嘉
    玲據為己有，尚涉犯侵占罪嫌，此與檢察官起訴之事實，具
    有案件同一性，應一併審理云云一節，經查，詐欺罪與侵占
    罪之構成要件完全不同，自無案件同一性之問題，併此敘明
    。
  (三)被告楊世彬被訴於95年11月18日晚間某時與被告楊世強、倪
    嘉玲共同向被害人王俊仁詐取130萬元部分：
  (1)被告楊世強曾於95年11月18日晚間某時持勝裕公司簽發之支
    票二紙至宗俊公司向被害人王俊仁借款130萬元，詎債務清
    償期屆至後，被告楊世強、倪嘉玲、楊世彬等人均未如期清
    償，且於95年11月20日舉家搬遷，逃匿無蹤等情，固據證人
    即被害人王俊仁證述甚詳，並有前揭支票及退票理由單各二
    紙附卷可憑。
  (2)證人王俊仁於原審審理中固表示其於95年10月、11月間分別
    借了162萬元、113萬元及130萬元給被告楊世強，惟無法清
    楚指明上開三筆借款究係分別由何人出面借用（見原審卷一
    第73-74頁）。惟查，證人王俊仁於偵查中曾明確證稱：95
    年11月18日晚上是被告楊世強和他父母親前來借款，但是支
    票上有被告楊世強的印章，警詢筆錄上的「楊世彬」是「楊
    世強」的誤載；當初拿被告楊世彬的票來找伊借款的是被告
    楊世強和他父母親三人，被告楊世彬沒有來等語明確（見96
    年度偵緝字第1612號偵查卷第27、52頁），核與被告楊世彬
    所陳：該筆借款不是伊去借的等語（見原審卷一第202頁、
    卷三第12頁）相符。
  (3)證人即同案被告楊世強於原審審理中具結證稱：勝裕公司和
    明昆公司都是父親傳下來的，因為一、二十年前公司營運金
    額較大，為了節稅才經由會計師的建議將公司分成二間，勝
    裕公司名義上的負責人是楊世彬，實際上亦由伊經營，楊世
    彬主要負責生產部門，倪嘉玲則是負責會計及人事部門；伊
    於95年11月向王俊仁借用130萬元時，並沒有很刻意開那一
    家公司的票；伊開勝裕公司的票前有時會跟楊世彬講，勝裕
    公司的空白支票和大小章都是放在會計倪嘉玲那邊，伊要使
    用就自己蓋楊世彬的章等語（見原審卷一第129-130頁、第
    134頁、第136-137頁、第144頁），核與被告楊世彬於原審
    準備程序所辯：勝裕公司是家族企業，公司財務由哥哥楊世
    強及大嫂倪嘉玲處理，伊沒有經手，伊是負責工廠生產廠務
    的部分，且公司支票及印章很早以前就放在大嫂倪嘉玲那邊
    等語大致相符，自堪採信。則由被告楊世強前揭證詞可知，
    被告楊世彬雖係勝裕公司之登記負責人，惟被告楊世彬實際
    僅負責公司生產業務，實際掌管公司營運之負責人及掌管公
    司會計業務之人分別為被告楊世強、倪嘉玲，則被告楊世彬
    對於其兄嫂即被告楊世強、倪嘉玲二人如何處理公司之債務
    問題，是否有參與決策之餘地，尚非無疑，自不能僅因被告
    楊世強持以向證人王俊仁借款時，交付證人王俊仁作為擔保
    之支票上有被告楊世彬之印章，即認被告楊世彬亦有與被告
    楊世強、倪嘉玲共同詐欺之犯意聯絡，更何況勝裕公司之支
    票及公司大小章均係委由被告倪嘉玲保管，此部分業經被告
    楊世楊世強、倪嘉玲證述甚詳，依罪證有疑，利於被告之證
    據法則，自應作有利於被告楊世彬之認定。
  (4)綜上所述，檢察官所提出之證據方法，就被告楊世彬涉有追
    加起訴意旨所指共同詐欺取財犯行，其證明尚未達於通常一
    般人均不致有所懷疑，得確信其為真實之程度，是被告楊世
    彬前開所辯，尚堪採信。此外，復查無其他積極證據足認被
    告楊世彬涉有此部分共同詐欺取財犯行，揆諸前開規定及判
    例意旨，既不能證明被告楊世彬此部分之犯罪，依法自應為
    被告楊世彬無罪之諭知。
五、因此原審以不能證明被告三人上開部分之犯罪而諭知無罪之
    判決或不另為無罪之諭知，均核無不合，檢察官據告訴人王
    俊仁、蔡家榛、張秀婷之具狀請求上訴意旨，仍執前詞認均
    應構成犯罪，指摘原判決不當，為無理由，應予駁回。
據上論斷，應依刑事訴訟法第368條，判決如主文。
本案經檢察官蘇南桓到庭執行職務。
中    華    民    國   100    年    6     月    30    日
                  刑事第七庭    審判長法  官  李文福
                                      法  官  顏基典
                                      法  官  陳顯榮
以上正本證明與原本無異。
行使偽造私文書罪部分如不服本判決應於收受送達後10日內向本
院提出上訴書狀，其未敘述上訴理由者，並得於提起上訴後10日
內向本院補提理由書（均須按他造當事人之人數附繕本）「切勿
逕送上級法院」。
其餘不得上訴。
                                      書記官  蔡財
中    華    民    國   100    年    6     月    30    日
附錄：本案論罪科刑法條
刑法第339條：
意圖為自己或第三人不法之所有，以詐術使人將本人或第三人之
物交付者，處5年以下有期徒刑、拘役或科或併科1千元以下罰金
。
以前項方法得財產上不法之利益或使第三人得之者，亦同。
前二項之未遂犯罰之。
刑事妥速審判法第9條：
除前條情形外，第二審法院維持第一審所為無罪判決，提起上訴
之理由，以下列事項為限：
一判決所適用之法令牴觸憲法。
二判決違背司法院解釋。
三判決違背判例。
刑事訴訟法第三百七十七條至第三百七十九條、第三百九十三條
第一款之規定，於前項案件之審理，不適用之。
附表：
┌──┬───┬────┬──────┬──────────┐
│編號│被害人│借款時間│  借款金額  │    備        註    │
│    │      │年.月.日│   新臺幣   │（供借款之抵償物件）│
├──┼───┼────┼──────┼──────────┤
│ 1  │王俊仁│95.11.13│  162萬元   │佯稱向地下錢莊借錢，│
│    │      │        │            │1個月可以還10萬元等 │
│    │      │        │            │語；並簽發楊世強本票│
│    │      │        │            │11張，到期日自95.11.│
│    │      │        │            │21起、每月1張（因95 │
│    │      │        │            │.11.20被告舉家逃亡，│
│    │      │        │            │故票據屆期無從兌付）│
├──┼───┼────┼──────┼──────────┤
│ 2  │同上  │95.10.30│  113萬元   │佯稱生意要週轉現金，│
│    │      │        │            │由楊世強簽發到期日95│
│    │      │        │            │.11.27及95.11.20之支│
│    │      │        │            │票2紙（因95.11.20被 │
│    │      │        │            │告舉家逃亡，故票據屆│
│    │      │        │            │期無從兌付）        │
├──┼───┼────┼──────┼──────────┤
│ 3  │蔡家榛│95.02.20│   50萬元   │佯稱其夫楊世強經營工│
│    │      │        │            │廠需要現金週轉由倪嘉│
│    │      │        │            │玲交付楊世強簽發之支│
│    │      │        │            │票2張               │
├──┼───┼────┼──────┼──────────┤
│ 4  │同上  │95.03.15│   50萬元   │佯稱其夫楊世強經營工│
│    │      │        │            │廠需要現金週轉由倪嘉│
│    │      │        │            │玲交付楊世強簽發之支│
│    │      │        │            │票2張               │
├──┼───┼────┼──────┼──────────┤
│ 5  │同上  │95.04.04│   50萬元   │佯稱其夫楊世強經營工│
│    │      │        │            │廠需要現金週轉由倪嘉│
│    │      │        │            │玲交付楊世強簽發之支│
│    │      │        │            │票2張               │
├──┼───┼────┼──────┼──────────┤
│ 6  │同上  │95.04.19│   50萬元   │佯稱其夫楊世強經營工│
│    │      │        │            │廠需要現金週轉由倪嘉│
│    │      │        │            │玲交付楊世彬簽發之支│
│    │      │        │            │票2張               │
├──┼───┼────┼──────┼──────────┤
│ 7  │郭素珍│94.08.29│   49萬元   │倪嘉玲佯稱需週轉現金│
│    │      │        │            │交付楊世強簽發面額50│
│    │      │        │            │萬元之支票1張       │
├──┼───┼────┼──────┼──────────┤
│ 8  │同上  │94.09.09│   10萬元   │倪嘉玲佯稱需週轉現金│
│    │      │        │            │聲稱過幾天交付支票抵│
│    │      │        │            │押等語，詎未交付    │
├──┼───┼────┼──────┼──────────┤
│ 9  │同上  │95.01.13│   20萬元   │倪嘉玲佯稱需週轉現金│
│    │      │        │            │聲稱過幾天交付支票抵│
│    │      │        │            │押等語，詎未交付    │
├──┼───┼────┼──────┼──────────┤
│ 10 │同上  │95.08.25│   10萬元   │倪嘉玲佯稱需週轉現金│
│    │      │        │            │聲稱過幾天交付支票抵│
│    │      │        │            │押等語，詎未交付    │
├──┼───┼────┼──────┼──────────┤
│ 11 │同上  │95.09.06│    5萬元   │倪嘉玲佯稱需週轉現金│
│    │      │        │            │聲稱過幾天交付支票抵│
│    │      │        │            │押等語，詎未交付    │
├──┼───┼────┼──────┼──────────┤
│ 12 │同上  │95.09.14│   15萬元   │倪嘉玲佯稱需週轉現金│
│    │      │        │            │聲稱過幾天交付支票抵│
│    │      │        │            │押等語，詎未交付    │
├──┼───┼────┼──────┼──────────┤
│ 13 │張秀婷│95.05.19│   30萬元   │倪嘉玲交付楊世強簽發│
│    │      │        │            │之支票1張           │
├──┼───┼────┼──────┼──────────┤
│ 14 │同上  │95.11.16│   34.7萬元 │倪嘉玲交付楊世強簽發│
│    │      │        │（互助會款）│之支票1張（27萬元） │
├──┼───┼────┼──────┼──────────┤
│ 15 │同上  │95.10.05│   18萬元   │倪嘉玲於95.11.20逃亡│
│    │      │        │（互助會款）│，未獲處理          │
└──┴───┴────┴──────┴──────────┘